ACORDAO-COMPLETO-2535811

ACÓRDÃO 1638/2023 ATA 4/2023 - PRIMEIRA CÂMARA

VISTOS, relatados e discutidos estes autos de concessão de aposentadoria ao Sr. Jônatas de Franca Barros pela Universidade Federal do Rio Grande do Norte.
ACORDAM os ministros do Tribunal de Contas da União, reunidos em sessão da 1ª Câmara, diante das razões expostas pelo relator, em:
9.1. considerar legal, para fins de registro, nos termos do art. 260, §§ 1º e 4º, do RI/TCU, o ato de concessão de aposentadoria a Jônatas de Franca Barros (42021/2019, peça 3) ;
9.2. dispensar a devolução dos valores indevidamente recebidos, presumidamente, de boafé pelo ex-servidor, nos termos da Súmula 106 deste Tribunal;
9.3. encerrar o processo e arquivar os autos.

ATO DE APOSENTADORIA.

Primeira Câmara

3. Interessados/Responsáveis:
3.1. Interessado: Jônatas de Franca Barros (XXX.376.341-XX).

13.1. Ministros presentes: Benjamin Zymler (na Presidência) e Jorge Oliveira.
13.2. Ministros-Substitutos convocados: Augusto Sherman Cavalcanti e Weder de Oliveira (Relator).

WEDER DE OLIVEIRA

Em exame, aposentadoria inicial de Jônatas de Franca Barros concedida pela Universidade Federal do Rio Grande do Norte.
Reproduzo, com ajustes de forma, a instrução do auditor da Unidade de Auditoria Especializada em Pessoal (AudPessoal) [footnoteRef:2], que recebeu anuência do diretor da unidade especializada[footnoteRef:3], bem como manifestação de concordância do MP/TCU, representado pelo procurador Marinus Eduardo De Vries Marsico[footnoteRef:4]: [2:  Peça 5.]  [3:  Peça 6.]  [4:  Peça 7.] 
" (...) Exame das Constatações
Ato: 42021/2019 - Inicial - Interessado (a) : JONATAS DE FRANCA BARROS - CPF: XXX.376.341-XX
Parecer do Controle Interno: considerar o ato Legal com esclarecimentos. Justificativa:  Manutenção dos valores referentes a decisão judicial - Plano Verão (84,34%) e URP (26,05%) . 
Constatações e análises: 
1.1.1. No tempo calculado para fins de anuênio foram computados períodos não contínuos. Serviço público civil (Adm. Direta e Indireta) em cargo diferente ao da aposentadoria de 21/02/1980 a 01/02/1981 e Tempo no cargo em que se deu a aposentadoria de 11/01/1990 a 21/03/2019.
Justificativa do Gestor de Pessoal: Não há. Verificação efetuada no âmbito do TCU.
Análise do Controle Interno:  Não há. Verificação efetuada no âmbito do TCU.
Análise da Equipe Técnica: Ilegal
a. Observa-se no ato em tela que o interessado possui incorporação da vantagem denominada anuênios (10%) em seus proventos. O inativo foi militar entre 21/2/1980 e 1/2/1981. Ingressou cargo em que se deu a aposentadoria em 11/1/1990, como celetista. Observa-se que a UJ incluiu os períodos descritos para a contagem de anuênios.
Deste modo, entende-se ser ilegal a incorporação do período anterior à posse no cargo em que se deu a aposentadoria. Pois, para fins de GATS/anuênio, o cômputo do tempo de serviço, civil ou militar, seja sob regime jurídico celetista ou estatutário, prestado anteriormente à Lei 8.112/1990, de forma ininterrupta ou não, na administração direta ou autárquica de qualquer ente da Federação, desde que sob a vigência do Decreto 31.922/1952, por servidor que era regido pela Lei 1.711/1952 no momento da edição da Lei 8.112/1990 e que após sua edição manteve, sem interrupção, esse vínculo estatutário com a Administração Pública Federal, não sendo necessário que a averbação tenha ocorrido sob a Lei 1.711/1952.
Assim, para que o interessado tenha direito a incorporar (para fins de anuênio) o tempo laborado antes da Lei 8.112/1990, o inativo teria que ter atendido, cumulativamente, as seguintes condições: I) o tempo de serviço deve ter sido exercido sob a vigência do Decreto 31.922/52, que regulamentou a concessão da GATS prevista no inciso XI do art. 145 e no art. 146 da Lei 1.711/52, e II) o servidor deve ter ingressado na esfera federal ainda sob a vigência da mencionada lei, ou seja, o servidor deve ter sido vinculado ao serviço público federal por meio de regime jurídico estatutário regido pela Lei 1.711/52.
Como se observa, o interessado ingressou no cargo em que se deu a aposentadoria anteriormente a Lei 8.112/1990, contudo sob o regime celetista. Assim, cabe proposta de ilegalidade do ato em tela.
1.1.2. Houve o registro de pelo menos uma rubrica com 'Denominação para análise pelo TCU = Decisão judicial (15277 - DECISAO JUDICIAL TRAN JUG AT. (Decisão judicial - Outros) - R$ 3.121,24) .
Justificativa do Gestor de Pessoal: Não há. Verificação efetuada no âmbito do TCU.
Análise do Controle Interno:  Não há. Verificação efetuada no âmbito do TCU.
Análise da Equipe Técnica: Ilegal
a. No ato em tela, identificou-se a rubrica ¿ 16171 DECISAO JUDICIAL TRANS JUG APO, no valor de R$ 3.121,24. Segundo as informações encaminhadas pela UJ, a rubrica é paga em atenção a decisão judicial trabalhista da 1ª Junta de Conciliação e Julgamento de Porto Velho/RO, na qual a reclamada é a Fundação Universidade Federal de Rondônia. Importante observar que o interessado não foi servidor da Universidade Federal de Rondônia, consoante o mapa de tempo do ato de aposentadoria. Segundo a UJ, o interessado ingressou na Universidade Federal do Rio Grande do Norte em 10/1/1990 e se aposentou na mesma instituição em 21/3/2019. Assim, o inativo não guarda qualquer relação com a ação judicial em comento.
De qualquer forma, o disciplinamento contido no paradigmático Acórdão 1857/2003-TCU-Plenário, confirmado pelo Acórdão 961/2006-TCU-Plenário, segundo o qual, em atos que contemplem parcelas relativas a planos econômicos, compete ao Tribunal considerá-los ilegais e negar-lhes o registro, mesmo diante de eventual decisão judicial favorável à continuidade do benefício, porquanto os pagamentos da espécie não se incorporam à remuneração em caráter permanente, pois têm natureza de antecipação salarial, conforme o enunciado 322 da Súmula do TST.
O entendimento igualmente firmado na jurisprudência desta Corte de Contas é no sentido de que não representa afronta à coisa julgada a decisão posterior deste Tribunal que afaste pagamentos oriundos de sentenças judiciais cujo suporte fático de aplicação já se tenha exaurido. Nos termos da Súmula TCU 279, o valor decorrente de decisão judicial, quando expressamente imune de absorção pelos aumentos salariais subsequentes, deve ser considerado, desde o momento inicial em que devido, como vantagem pessoal nominalmente identificada (VPNI) , sujeita exclusivamente aos reajustes gerais do funcionalismo, sendo vedado o seu pagamento, de modo continuado, sob a forma de percentual incidente sobre quaisquer das demais parcelas integrantes da remuneração do beneficiário, conforme o paradigmático Acórdão 2161/2005-TCU-Plenário.
É de notório conhecimento que novos níveis salariais foram seguidamente fixados pela União, quando concedeu reajustes sobre os vencimentos, salários e proventos dos servidores do Poder Executivo, percentuais esses que totalizam ganhos bastante superiores àqueles derivados dos planos econômicos que os precederam, restando patente que inexiste amparo à continuidade de pagamento de parcelas dessa natureza de forma destacada. O Supremo Tribunal Federal, ao julgar o Recurso Extraordinário 596.663, que teve repercussão geral reconhecida, assentou a tese de que a sentença que reconhece ao trabalhador ou ao servidor o direito a determinado percentual de acréscimo remuneratório deixa de ter eficácia a partir da superveniente incorporação definitiva do referido percentual nos seus ganhos.
Cabe, assim, proposta de ilegalidade e recusa de registro do ato.
1.1.3. Existe rubrica (16171 - DECISAO JUDICIAL TRANS JUG APO (Decisão judicial - Outros) ) nos proventos atuais (Contracheque Siape) classificada com 'Denominação para análise pelo TCU' do tipo 'Decisão judicial'.
Justificativa do Gestor de Pessoal: Não há. Verificação efetuada no âmbito do TCU.
Análise do Controle Interno:  Não há. Verificação efetuada no âmbito do TCU.
Análise da Equipe Técnica: Ilegal
a. No ato em tela, identificou-se a rubrica ¿ 16171 DECISAO JUDICIAL TRANS JUG APO, no valor de R$ 3.121,24. Segundo as informações encaminhadas pela UJ, a rubrica é paga em atenção a decisão judicial trabalhista da 1ª Junta de Conciliação e Julgamento de Porto Velho/RO, na qual a reclamada é a Fundação Universidade Federal de Rondônia. A análise da regularidade da rubrica é tratada no corpo desta instrução.
1.1.4. Houve o registro de pelo menos uma rubrica com 'Denominação para análise pelo TCU = Decisão judicial (10288 - DECISAO JUDICIAL N TRAN JUG AT (Decisão judicial - Outros) - R$ 5.095,92) .
Justificativa do Gestor de Pessoal: Não há. Verificação efetuada no âmbito do TCU.
Análise do Controle Interno:  Não há. Verificação efetuada no âmbito do TCU.
Análise da Equipe Técnica: Legal
a. Observa-se no ato em tela que o interessado percebia em seus proventos a rubrica 10289 DECISAO JUDICIAL N TRAN JUG AP no valor de R$ 5.095,92. Consoante consulta à ficha financeira do inativo, observa-se que a UJ excluiu a rubrica desde o mês de novembro de 2021. Cabe assim proposta de legalidade do ato neste aspecto.
1.1.5. O Controle interno emitiu parecer pela legalidade com esclarecimentos.
Justificativa do Gestor de Pessoal: Não há. Verificação efetuada no âmbito do TCU.
Análise do Controle Interno:  Não há. Verificação efetuada no âmbito do TCU.
Análise da Equipe Técnica: Legal
a. Os esclarecimentos apontados pelo Controle Interno são irrelevantes para a análise da legalidade do ato ou já foram analisados em crítica específica do e-Pessoal.
O quadro resumo de ocorrências e, quando for o caso, o detalhamento da norma legal e da jurisprudência para as inconsistências acima elencadas encontra-se no anexo II dessa instrução. 
Encaminhamento do ato: 
Considerar ILEGAL e recusar registro do ato de Aposentadoria de JONATAS DE FRANCA BARROS do quadro de pessoal do órgão/entidade Universidade Federal do Rio Grande do Norte, com base nos arts. 71, inciso III, da Constituição Federal, 1º, inciso V, e 39, inciso II, da Lei 8.443/1992 e 260, § 1º, do Regimento Interno. 
Com fulcro no art. 262, caput, do Regimento Interno deste Tribunal, determinar ao órgão/entidade Universidade Federal do Rio Grande do Norte que: 
dispense a devolução dos valores indevidamente recebidos de boa-fé até a data da ciência do órgão/entidade Universidade Federal do Rio Grande do Norte, do acórdão que vier a ser proferido, com base no Enunciado 106 da Súmula da Jurisprudência do TCU.
no prazo de trinta dias, contados da ciência da decisão, envie a este Tribunal documentos comprobatórios de que o (a) interessado (a) cujo ato foi impugnado está ciente do julgamento deste Tribunal.
dê ciência, no prazo de quinze dias, contados da notificação, do inteiro teor desta deliberação (a) o interessado (a) , alertando-o (a) de que o efeito suspensivo proveniente da interposição de eventuais recursos junto ao TCU não o (a) exime da devolução dos valores percebidos indevidamente, caso o recurso não seja provido.
promova o recálculo, no prazo 15 (quinze) dias, contados a partir da ciência desta deliberação, sujeitando-se a autoridade administrativa omissa à responsabilidade solidária, do valor atualmente pago relativo à rubrica apontada, em face de manifesta ilegalidade.
promova a exclusão, no prazo 15 (quinze) dias, contados a partir da ciência desta deliberação, sujeitando-se a autoridade administrativa omissa à responsabilidade solidária, da rubrica apontada em face de manifesta ilegalidade, uma vez que o seu pagamento não encontra respaldo na jurisprudência deste Tribunal.
CONCLUSÃO
A abrangência e a profundidade das verificações levadas a efeito fundamentam convicção de que o ato 42021/2019 pode ser apreciado pela ilegalidade, em razão das irregularidades apontadas no item Exame das Constatações desta instrução, que representam afronta à legislação e à jurisprudência de referência
PROPOSTA DE ENCAMINHAMENTO
Ante o exposto, com fundamento no art. 71, inciso III, da Constituição Federal, no art. 1º, inciso V, e art. 39, incisos I e II, da Lei 8.443/1992, no art. 260 do Regimento Interno do Tribunal de Contas da União, propõe-se: 
Considerar ILEGAL e recusar registro do ato de Aposentadoria de JONATAS DE FRANCA BARROS do quadro de pessoal do órgão/entidade Universidade Federal do Rio Grande do Norte, com base nos arts. 71, inciso III, da Constituição Federal, 1º, inciso V, e 39, inciso II, da Lei 8.443/1992 e 260, § 1º, do Regimento Interno.
Com fulcro no art. 262, caput, do Regimento Interno deste Tribunal, determinar ao órgão/entidade Universidade Federal do Rio Grande do Norte que: 
dê ciência, no prazo de quinze dias, contados da notificação, do inteiro teor desta deliberação (a) o interessado (a) , alertando-o (a) de que o efeito suspensivo proveniente da interposição de eventuais recursos junto ao TCU não o (a) exime da devolução dos valores percebidos indevidamente, caso o recurso não seja provido.
promova o recálculo, no prazo 15 (quinze) dias, contados a partir da ciência desta deliberação, sujeitando-se a autoridade administrativa omissa à responsabilidade solidária, do valor atualmente pago relativo à rubrica apontada, em face de manifesta ilegalidade.
dispense a devolução dos valores indevidamente recebidos de boa-fé até a data da ciência do órgão/entidade Universidade Federal do Rio Grande do Norte, do acórdão que vier a ser proferido, com base no Enunciado 106 da Súmula da Jurisprudência do TCU.
promova a exclusão, no prazo 15 (quinze) dias, contados a partir da ciência desta deliberação, sujeitando-se a autoridade administrativa omissa à responsabilidade solidária, da rubrica apontada em face de manifesta ilegalidade, uma vez que o seu pagamento não encontra respaldo na jurisprudência deste Tribunal.
3.2.5. no prazo de trinta dias, contados da ciência da decisão, envie a este Tribunal documentos comprobatórios de que o (a) interessado (a) cujo ato foi impugnado está ciente do julgamento deste Tribunal."
	É o relatório.

não há.

Procurador Marinus Eduardo De Vries Marsico.

PESSOAL. APOSENTADORIA. PLANO ECONÔMICO. PARCELA EXCLUÍDA DO ATUAL CONTRACHEQUE. ART. 260, § 4º, DO RI/TCU. SÚMULA 106. LEGALIDADE. AUTORIZAÇÃO PARA REGISTRO DO ATO. CIÊNCIA. ARQUIVAMENTO.

APOSENTADORIA (APOS)

Unidade de Auditoria Especializada em Pessoal (AudPessoal).

Em exame, ato de concessão de aposentadoria a Jônatas de Franca Barros, emitido pela Universidade Federal do Rio Grande do Norte, em 22/3/2019.
A Unidade de Auditoria Especializada em Pessoal (AudPessoal) propõe seja o ato considerado ilegal, por ter identificado o pagamento indevido de anuênios e de parcela deferida a título de decisão judicial referente a planos econômicos, não absorvida por sucessivos planos de carreira. O MP/TCU concorda com a análise da AudPessoal.
A unidade instrutiva assim fundamentou sua proposta[footnoteRef:2]: [2:  Peça 5, p. 2-3.] 
"9.2.1. No tempo calculado para fins de anuênio foram computados períodos não contínuos. Serviço público civil (Adm. Direta e Indireta) em cargo diferente ao da aposentadoria de 21/02/1980 a 01/02/1981 e Tempo no cargo em que se deu a aposentadoria de 11/01/1990 a 21/03/2019.
 (...) 
c. Análise da Equipe Técnica: Ilegal
Observa-se no ato em tela que o interessado possui incorporação da vantagem denominada anuênios (10%) em seus proventos. O inativo foi militar entre 21/2/1980 e 1/2/1981. Ingressou cargo em que se deu a aposentadoria em 11/1/1990, como celetista. Observa-se que a UJ incluiu os períodos descritos para a contagem de anuênios.
Deste modo, entende-se ser ilegal a incorporação do período anterior à posse no cargo em que se deu a aposentadoria. Pois, para fins de GATS/anuênio, o cômputo do tempo de serviço, civil ou militar, seja sob regime jurídico celetista ou estatutário, prestado anteriormente à Lei 8.112/1990, de forma ininterrupta ou não, na administração direta ou autárquica de qualquer ente da Federação, desde que sob a vigência do Decreto 31.922/1952, por servidor que era regido pela Lei 1.711/1952 no momento da edição da Lei 8.112/1990 e que após sua edição manteve, sem interrupção, esse vínculo estatutário com a Administração Pública Federal, não sendo necessário que a averbação tenha ocorrido sob a Lei 1.711/1952.
Assim, para que o interessado tenha direito a incorporar (para fins de anuênio) o tempo laborado antes da Lei 8.112/1990, o inativo teria que ter atendido, cumulativamente, as seguintes condições: I) o tempo de serviço deve ter sido exercido sob a vigência do Decreto 31.922/52, que regulamentou a concessão da GATS prevista no inciso XI do art. 145 e no art. 146 da Lei 1.711/52, e II) o servidor deve ter ingressado na esfera federal ainda sob a vigência da mencionada lei, ou seja, o servidor deve ter sido vinculado ao serviço público federal por meio de regime jurídico estatutário regido pela Lei 1.711/52.
Como se observa, o interessado ingressou no cargo em que se deu a aposentadoria anteriormente a Lei 8.112/1990, contudo sob o regime celetista. Assim, cabe proposta de ilegalidade do ato em tela.
9.2.2. Houve o registro de pelo menos uma rubrica com 'Denominação para análise pelo TCU = Decisão judicial (15277 - DECISAO JUDICIAL TRAN JUG AT. (Decisão judicial - Outros) - R$ 3.121,24) .
 (...) 
c. Análise da Equipe Técnica: Ilegal
No ato em tela, identificou-se a rubrica ¿ 16171 DECISAO JUDICIAL TRANS JUG APO, no valor de R$ 3.121,24. Segundo as informações encaminhadas pela UJ, a rubrica é paga em atenção a decisão judicial trabalhista da 1ª Junta de Conciliação e Julgamento de Porto Velho/RO, na qual a reclamada é a Fundação Universidade Federal de Rondônia. Importante observar que o interessado não foi servidor da Universidade Federal de Rondônia, consoante o mapa de tempo do ato de aposentadoria. Segundo a UJ, o interessado ingressou na Universidade Federal do Rio Grande do Norte em 10/1/1990 e se aposentou na mesma instituição em 21/3/2019. Assim, o inativo não guarda qualquer relação com a ação judicial em comento.
De qualquer forma, o disciplinamento contido no paradigmático Acórdão 1857/2003-TCU-Plenário, confirmado pelo Acórdão 961/2006-TCU-Plenário, segundo o qual, em atos que contemplem parcelas relativas a planos econômicos, compete ao Tribunal considerá-los ilegais e negar-lhes o registro, mesmo diante de eventual decisão judicial favorável à continuidade do benefício, porquanto os pagamentos da espécie não se incorporam à remuneração em caráter permanente, pois têm natureza de antecipação salarial, conforme o enunciado 322 da Súmula do TST.
O entendimento igualmente firmado na jurisprudência desta Corte de Contas é no sentido de que não representa afronta à coisa julgada a decisão posterior deste Tribunal que afaste pagamentos oriundos de sentenças judiciais cujo suporte fático de aplicação já se tenha exaurido. Nos termos da Súmula TCU 279, o valor decorrente de decisão judicial, quando expressamente imune de absorção pelos aumentos salariais subsequentes, deve ser considerado, desde o momento inicial em que devido, como vantagem pessoal nominalmente identificada (VPNI) , sujeita exclusivamente aos reajustes gerais do funcionalismo, sendo vedado o seu pagamento, de modo continuado, sob a forma de percentual incidente sobre quaisquer das demais parcelas integrantes da remuneração do beneficiário, conforme o paradigmático Acórdão 2161/2005-TCU-Plenário.
É de notório conhecimento que novos níveis salariais foram seguidamente fixados pela União, quando concedeu reajustes sobre os vencimentos, salários e proventos dos servidores do Poder Executivo, percentuais esses que totalizam ganhos bastante superiores àqueles derivados dos planos econômicos que os precederam, restando patente que inexiste amparo à continuidade de pagamento de parcelas dessa natureza de forma destacada. O Supremo Tribunal Federal, ao julgar o Recurso Extraordinário 596.663, que teve repercussão geral reconhecida, assentou a tese de que a sentença que reconhece ao trabalhador ou ao servidor o direito a determinado percentual de acréscimo remuneratório deixa de ter eficácia a partir da superveniente incorporação definitiva do referido percentual nos seus ganhos.
Cabe, assim, proposta de ilegalidade e recusa de registro do ato."
Com as devidas vênias, considero que o ato de aposentadoria deve ser considerado legal.
Na tabela presente na ficha financeira, consta que o interessado averbou, para o cálculo de anuênio (art. 244 da Lei 8.112/1990) , o tempo de serviço no regime militar exercido entre 21/2/1980 e 1º/2/1981, e tempo no cargo efetivo exercido entre 11/1/1990 e 8/3/1999.
No entanto, observo que o interessado ingressou no serviço público no cargo de professor do magistério superior em 11/1/1990 e  nele permaneceu até aposentar-se, em 22/3/2019, sem interrupção do vínculo com a União. Desse modo, faz jus à concessão da vantagem na proporção concedida, em 9%, conforme legislação vigente à época.
No que se refere à parcela paga em decorrência de decisão judicial, minha assessoria, ao consultar o contracheque de janeiro de 2023 do interessado[footnoteRef:3], verificou que a rubrica 16171 DECISAO JUDICIAL TRANS JUG APO, no valor de R$ 3.121,24, não consta mais dos seus proventos atuais, sendo, portanto, aplicável o disposto no art. 259, § 4º, do RI/TCU ao ato de concessão inicial: [3:  Peça 8.] 
"§ 4º Os atos que, a despeito de apresentarem algum tipo de inconsistência em sua versão submetida ao exame do Tribunal, não estiverem dando ensejo, no momento de sua apreciação, a pagamentos irregulares, serão considerados legais, para fins de registro, devendo ser consignada no julgamento a ressalva em relação à falha que deixou de existir."
Uma vez que os atos foram encaminhados a esta Corte em 17/6/2019, podem ser apreciados sem a necessidade de prévia oitiva do interessado, nos termos do Acórdão 587/2011-TCU-Plenário, não sendo o caso, também, de concessão de registro tácito.
Diante do exposto, voto pela aprovação do acórdão que ora submeto à apreciação deste Colegiado.
TCU, Sala das Sessões, em 7 de março de 2023.
Weder de Oliveira 
Relator